臺灣高等法院臺中分院民事判決　八十九年度上字第六○七號
　　　上　訴　人
　　（即反訴原告）戊○○
　　　送達代收人　庚○○
　　（即反訴原告）丙○○○
　　　　　　　　　辛○○
　　　　　　　　　乙○○
　　　　　　　　　丁○○
　　　　　　　　　甲○○
　　 　　　　　 　壬○○
　　　訴訟代理人　己○○
右當事人間請求返還土地事件，上訴人對於中華民國八十九年十一月三日臺灣臺中地
方法院八十九年度訴字第一九六七號第一審判決提起上訴，本院判決如左：
 　   主  　  文
上訴及反訴均駁回。
第二審及反訴訴訟費用，均由上訴人負擔。
    　事實及理由
一、被上訴人即反訴被告乙○○、丁○○經本院合法通知，未於言詞辯論期日到場，
    核無民事訴訟法第三百八十六條各款所列情形，爰依上訴人即反訴原告之聲請由
    其一造辯論判決。
二、按提起反訴，非經他造同意，不得為之。但有下列各款情形之一者，不在此限：
    於某法律關係之成立與否有爭執，而本訴裁判應以該法律關係為據，並請求確定
    其關係者。民事訴訟法第四百四十六條二項第一款定有明文。次按本件被上訴人
　　即反訴被告等於原審之起訴（即本訴），係本於民法第七百六十七條：所有人對
　　於無權占有其所有物者，得請求返還之之規定，請求上訴人即反訴原告將系爭土
　　地返還予伊，亦即係以民法第七百六十七條為訴訟標的。查此訴訟標的之准許與
　　否，係以反訴被告等就系爭土地是否有所有權為前提，則依前開法文意旨，反訴
　　原告提起本件反訴，請求確認反訴被告等就系爭土地即原判決附圖所示編號Ａ至
　　Ｉ部分內，如本件判決附圖編號一、二、三、四、五、六、七、十三、十四、十
　　七號部分之所有權不存在，自應准許。
三、本件被上訴人（即反訴被告）等起訴主張：坐落台中縣神岡鄉○○段第九、十二
    、十三地號土地為被上訴人丙○○○所有，同段第十地號土地為被上訴人辛○○
    所有，同段第十一地號土地為被上訴人乙○○所有，同段第十四、十五地號土地
    為被上訴人丁○○所有，同段第十六、十七地號土地為被上訴人甲○○、壬○○
    所共有，上訴人（即反訴原告）無合法權利竟在上開土地上如原判決附圖編號Ａ
　　至Ｉ部分（以下稱系爭土地）種植果樹及建築圍牆，爰依民法第七百六十七條請
　　求上訴人拆除地上物，並返還上開系爭土地，並於本院聲明駁回上訴並駁回反訴
　　。（被上訴人於原審亦起訴請求原審被告戊○○返還土地，經原審判決此部分駁
　　回被上訴人之訴後，被上訴人就該部分並未上訴，而已確定。）
四、上訴人戊○○則以豐原地政事務所地籍圖上之界址與原法院八十二年度豐簡字第
    四九七號確定界址判決之附圖所載之界址不符，豐原地政事務所應依原法院八十
    二年度豐簡字第四九七號確定界址判決之附圖上所載為準定出界址，且按土地法
    第四十三條所謂登記有絕對效力，係為保護第三人起見，將登記事項賦與絕對真
    實之公信力，並非於保護交易安全之必要限度以外，剝奪真正權利人之權利，上
    訴人既非基於有絕對真實公信力之前登記之第三人，自難援該項法條主張登記之
    絕對效力。（最高法院三十五年京上字第一六八一號判例載有明文），系爭土地
    並無第三人因信賴登記，而取得權利之情形，自無土地法第四十三條規定之適用
    。司法院大法官會議八十四年三月十七日釋字第三七四號解釋文可知，得確定人
    民私權效力者，唯有法院，至地政機關之測量或登記，則均無確定人民私權之效
    力，當然，自亦無變更「法院確定判決」之效力甚明，而兩造就系爭土地之界址
    ，業經法院判決確定，有台中地方法院八十二年度豐簡字第四九七號確定判決及
    附圖在卷可稽。則依前揭判例及解釋意旨，倘地政機關就系爭土地之測量或登記
    ，與該確定判決意旨有違，自仍以該確定判決所載者為準，並不因上訴人有無依
    行政程序對該登記為異議而有不同。目前地政機關就系爭台中縣神岡鄉○○段第
    八號土地（重測前為同鄉○○段三六六－十二號），所登記之面積為四九八、三
    四平方公尺，此有登記謄本在卷足憑；而此面積顯與前開確定判決附圖所定界址
    而得出之面積（五一一平方公尺）不符，自非正確。又原判決所附複丈成果圖之
    界址，即係依此錯誤之登記面積所得出，其非正確，亦不待言，依反訴被告等作
    為其本訴請求依據之台中地方法院八十二年度豐簡字第四九七號確定判決之附圖
　　所載，神林段第七號土地之面積為七八六平方公尺，惟目前該土地之登記面積卻
　　僅七四六點五九平方公尺，減少三九點四一平方公尺，另神林段第八號土地，依
　　前開確定判決之附圖所示，其面積為五一一平方公尺，惟目前該土地之登記面積
　　，卻僅四九八點三四平方公尺，減少一二點六六平方公尺。亦即此兩筆土地所減
　　少之面積共五二點０七平方公尺。查原判決主文第一項至第六項命反訴原告應返
　　還予反訴被告之土地面積共一五九點四八平方公尺，惟如前所述，該土地中之五
　　二點０七平方公尺土地，即如附圖所示編號一、二、三、四、五、六、七、十三
　　、十四、十七號部分並非屬於反訴被告等所有，反訴原告自無返還之義務，從而
　　，反訴原告自有提起本件確認之訴之法律上利益至明，況兩造於鈞院九十年五月
　　卅一日之準備程序時，已就本件之主要爭點，即「是否應依前開確定界址判決附
　　圖所載之系爭土地面積，以定兩造界址」均表示同意，又「重測面積依照八十二
　　年測量複丈成果圖所定面積來定」，亦均表示沒有意見，依民事訴訟法第二百七
　　十條之一之規定，此協議除在訴訟法上已發生拘束兩造之效果外，在實體法上（
　　即民法上），亦已成立一新的契約，即無論先前兩造之界址為何，此後均以此契
　　約所約定之界址為兩造之界址，另系爭圍牆係全體繼承人所共同繼承，上訴人對
　　系爭圍牆並無處分權等語資為抗辯，並於本院聲明：本訴部分：原判決不利於
　　上訴人之部分廢棄。右廢棄部分被上訴人第一審之訴及假執行之聲請均駁回。
　　反訴部分：確認反訴被告丙○○○就坐落台中縣神岡鄉○○段第九號土地如附圖
　　所示編號七部分；反訴被告辛○○就同段第十號土地如附圖所示編號六部分；反
　　訴被告乙○○就同段第十一號土地如附圖所示編號五部分；反訴被告丙○○○就
　　同段第十二號土地如附圖所示編號四、三、十三部分；反訴被告丁○○就同段第
　　十五號土地如附圖所示編號二、十四部分；反訴被告甲○○、壬○○就同段第十
　　六號土地如附圖所示編號一、十七部分之所有權不存在。
五、兩造不爭之事實：
（一）本件被上訴人等主張坐落台中縣神岡鄉○○段第九、十、十一、十二、十三、
      十四、十五、十六、十七地號土地為其等所有之事實，業據被上訴人提出土地
      登記簿謄本九份（原審卷第九至十九頁）為證。
（二）經原審勘驗現場結果，上訴人戊○○所有之房屋即門牌號碼台中縣神岡鄉○○
　　　路五十三號後方之庭院及圍牆（以下稱系爭圍牆）占用被上訴人等所有上開土
　　　地，並經台中縣豐原地政事務所測量結果，即如附圖所示Ａ部分占用到被上訴
　　　人丙○○○所有同段九號土地四０點九三平方公尺，如附圖所示Ｂ部分占用到
　　　被上訴人辛○○所有同段十號土地二七點０四平方公尺，如附圖所示Ｃ部分占
　　　用到被上訴人乙○○所有同段十一號土地二一點九八平方公尺，如附圖所示Ｄ
　　　、Ｇ部分占用到被上訴人丙○○○所有同段十二、十三號土地二三點四一、二
　　　點三六平方公尺，如附圖所示Ｈ、Ｅ部分占用到被上訴人丁○○所有同段十四
　　　、十五號土地六點三八、十七點四九平方公尺，如附圖所示Ｆ、Ｉ部分占用到
　　　被上訴人甲○○、壬○○所有同段十六、十七號土地十一點一三、八點七六平
　　　方公尺，製有勘驗筆錄（原審卷第五十三頁）在卷可稽，復有台中縣豐原地政
　　　事務所之土地複丈成果圖在卷（原審卷第九十六頁）足憑，而本院至現場勘驗
　　　時，經會同之台中縣豐原地政事務所測量員陳寬慧協助指明，系爭圍牆之西側
　　　確有十支界椿，兩造亦陳明該界椿係重測後所釘（本院第一卷第一四三頁）。
六、上訴人戊○○雖抗辯豐原地政事務所地籍圖上之界址與原法院八十二年度豐簡字
    第四九七號確定界址判決之附圖所載之界址不符等語，其理由為依原法院八十二
    年度豐簡字第四九七號確定界址判決附圖所載原告當年所指之界址計算出，上訴
    人戊○○所有之神林段第八號土地面積為五百一十一平方公尺，另原審被告紀榮
    宗所有之同段第七號土地面積為七百八十六平方公尺，惟現今豐原地政事務所於
    上訴人戊○○所有同段八號土地登記謄本上記載之面積為四百九十八點三四平方
    公尺，而認為豐原地政事務目前所繪之界址與前開判決附圖所載之界址不符。然
　　經本院傳訊原法院八十二年度豐簡字第四九七號確定界址判決所附附圖之測量人
　　員廖永秋，經提示本案原法院判決之附圖後，證人廖永秋證稱：「當時我在畫確
　　定界址時是由雙方指界，還有參照舊圖結果跟乙方指界是一樣而畫出界址線，這
　　條線跟八十九年八月二十九日那件所畫的地籍線（即指原審判決之附圖）是一樣
　　的，至於面積有誤差是計算方法不一樣，我是根據壹仟二百分之一求積儀計算，
　　廖先生（即廖健惠）他們是根據座標來計算，因為計算方法不一樣，所以無法來
　　比較，當時界定界址時，其他周圍沒有爭議的部份是用重測後成果圖以求積儀來
　　計算，我的圖是整個都以求積儀計算面積，求積儀是算到平方公尺，數值法測定
　　每一點的界址，算到平方公尺以下小數點二位，另外壹個是用五百分之一座標法
　　來算，公告期間上訴人有異議，複丈結果也沒有錯，所以就公告。」（本院第一
　　卷第一０八、一０九頁），且本件原審之鑑定証人即豐原地政事務所測量員廖健
　　惠亦於原審到庭結証：「我是依補辦重測後的地籍圖及土地登記簿登記面積去測
　　量繪製，當年兩造所指之界址線在哪裡我不清楚，我是依地籍圖上之界址去測量
　　，我不知為何會和當年當事人指界之增減面積不一致。一般有界址糾紛的案子，
　　經過法院判決確定後，我們會先補正地籍調查表，再函送原測量單位（土地測量
　　局），補辦地籍圖重測，土地測量局把成果圖送給我們，上面有標示界址線的位
　　置及土地面積，成果圖要公告一個月，一個月內當事人有異議可聲請複丈，如無
　　異議就直接登記。」等語（原審卷第一一七頁），並於本院受命法官詢以：「你
　　的測量圖和八十二年豐簡字第四九七號確定界址的測量圖界線有無一樣？」時，
　　答稱：「八十二年豐簡之測量圖是根據重測前地籍圖壹仟二百分之一所劃出來的
　　，因為重測是根據確定判決界址來重測，所以理論上應與確定界址所劃的界址線
　　是一樣的。」「當時在確定界址是用舊的地籍圖去測，而且用壹仟二百分之一去
　　量面積，因為沒有考慮相鄰土地重測後的界標，所以會有誤差，然而確定界址訴
　　訟時，鄰地界標都是已經重測而且確定，只有系爭這條線不清楚，那經過確定判
　　決後，地政機關只是將這條線套上重測後地籍圖，然後再用座標計算面積，作補
　　辦重測，所以面積會跟前面計算不一樣。」（本院第一卷第六十一頁、六十二頁
　　）。是豐原地政事務所目前所依據之地籍圖係原法院八十二年度豐簡字第四九七
　　號確定界址判決，補正地籍調查表後，由土地測量局補辦地籍圖重測，並將成果
　　圖公告一個月後始辦理登記，而土地登記簿謄本所載之各土地面積所以與原法院
　　確定界址判決附圖所載面積不符，乃係因計算方式差別所致，並非界址有所變動
　　所致；況經界訴訟係在確定相鄰土地間不明之界址所在，該確定判決之既判力僅
　　及於相鄰土地之界址何在，與土地所有權之歸屬及面積之多寡無涉，自無上訴人
　　所指原審判決變更前之確定判決可言；且各筆土地之面積與該筆土地四鄰之界址
　　均有關，並非單依個別界址決定，而被上訴人於本院準備程序時，經受命法官詢
　　以重測面積是否依照八十二年時測量成果圖所定之面積來定時，雖表示沒有意見
　　（本院第一卷第四十六頁），然八十二年之測量成果圖主要係針對界址而繪，是
　　以被上訴人之真意應係指依原法院八十二年度豐簡字第四九七號確定界址判決所
　　定之界址來定面積，而非依上開確定判決所附測量成果圖上之面積而定，今本件
　　原審之地籍線既與上開確定判決之界址一致業經上開二證人廖永秋、廖健惠分別
　　證述在卷，而相鄰土地之面積亦係以此地籍線與其他土地間之界址，依座標法精
　　密計算並予公告後，經上訴人異議，再予複丈結果仍無誤而予登記，有證人廖健
　　惠所提出之台灣省政府地政處土地測量局之面積計算表及豐原地政事務所之八十
　　五年九月十六日簽影本在卷可稽（本院第一卷第七十三至七十九頁），自應以界
　　址確定後與附近重測後地籍圖套繪所計算出之面積為準；況原法院八十二年度豐
　　簡字第四九七號確定界址判決附圖所載上訴人當時指界與土地登記簿登記面積之
　　增減範圍，係與補辦重測前之登記面積作比較，而非與現時之登記面積作比較，
　　自不得以本件測量出之上訴人占用面積與原法院八十二年度豐簡字第四九七號確
　　定界址判決附圖所載上訴人當時指界與土地登記簿登記面積之增減範圍不同，而
　　認定豐原地政機關之測量成果圖有誤；且若依上訴人之主張，神林段第七號土地
　　之面積減少三九點四一平方公尺，神林段第八號土地減少一二點六六平方公尺，
　　若欲回復上訴人所主張之二上開土地之面積，則上開二土地與被上訴人等所有土
　　地之界址將如附圖所示之紅色曲線，與原法院八十二年度豐簡字年度豐簡字第四
　　九七號確定界址之確定判決附圖所示之界址顯有未合，而不可採自無庸論，是以
　　上訴人反訴主張確認附圖所示編號一、二、三、四、五、六、七、十三、十四、
　　十七號部分，反訴被告等人之所有權不存在，應認無理由。被上訴人主張上訴人
　　占用被上訴人等如原審判決附圖編號Ａ至Ｉ部分土地之事實應堪認定。
七、上訴人雖抗辯上訴人所有之房屋係位於神林段第八十號（重測前為神岡段三六六
    之五號）土地上，而原審所謂「庭院部分」（即系爭土地）則係位於同段第八號
    土地上（重測前為神岡段三六六之十二號土地），兩者不但不在同一筆土地上，
    中間尚且隔有一條計劃道路（即重測前神岡段三六六之七號土地），故系爭土地
    焉有可能為上訴人所有房屋之庭院，系爭圍牆當然亦非該庭院之圍牆，事實上，
    該圍牆係起自神林段第八十號土地，而延續至同段第七十九、第八、第七號土地
    （上開原確定判決附圖之虛線，即為該圍牆），係上訴人家族所有土地與鄰地之
    界牆，而非所謂「庭院圍牆」，亦即該圍牆並非該房屋之一部分，或該房屋之附
    屬建物甚明，上訴人對上開圍牆並無單獨所有權，亦無事實上之處分權，亦即該
    圍牆為全體繼承人所公同共有云云。惟查系爭土地上之圍牆係自神林段八十號，
    延續至同段第七十九號及本件系爭之第八、第七號土地，有原確定判決附圖所示
    之虛線（原審卷第六十三頁）可明，並為上訴人所自陳，而本院至現場勘驗時，
    亦確係自神林段八十號土地進入，其大門（兩旁圍牆中間之門，並非台中縣神岡
    鄉○○路五十三號房屋本體）所示之門牌號碼即為台中縣神岡鄉○○路五十三號
    ，兩旁並以圍牆圍起，進入圍牆後即通過神林段第七十九號土地而至系爭土地，
　　並見及台中縣神岡鄉○○路五十三號房屋在一大段之圍牆內，屋後即為系爭土地
　　，是以系爭土地上之庭院（種有荔枝樹）及圍牆自屬台中縣神岡鄉○○路五十三
　　號房屋之所有人管領，而有事實上管領力及處分權，且查上訴人係上開房屋之所
　　有權人，又係神林段八號土地之所有權人，且均係於七十六年六月二十六日因拍
　　賣而取得所有權，有土地及建物謄本一份在卷可稽（原審卷第十九頁、本院第二
　　卷第四十頁），是以上訴人於單獨取得上開房屋之所有權時，當係一併取得系爭
　　庭院及圍牆之處分權，縱系爭圍牆確係上訴人之祖先所興建，因上訴人非因繼承
　　而取得，固亦無全體繼承人公同共有之問題，是以上訴人抗辯其無處分權云云，
　　自非可採。
八、綜上所述，被上訴人等主張上訴人戊○○無權占用被上訴人等所有上開系爭土地
　　為可採，上訴人戊○○之抗辯及反訴均無可取。從而，本件被上訴人等依據民法
　　第七百六十七條規定請求上訴人戊○○清除坐落台中縣神岡鄉○○段第九號土地
　　上如原審判決（下同）附圖Ａ部分所示面積四０點九三平方公尺之地上物、同段
　　第十號土地上如附圖Ｂ部分所示面積二七點０四平方公尺之地上物、同段第十一
　　號土地上如附圖Ｃ部分所示面積二一點九八平方公尺地上物、同段第十二、十三
　　號土地上如附圖Ｄ、Ｇ部分所示面積二三點四一平方公尺、二點三六平方公尺之
　　地上物、同段第十四、十五號土地上如附圖Ｈ、Ｅ部分所示面積六點三八平方公
　　尺、一七點四九平方公尺之地上物、同段第十六、十七號土地上如附圖Ｆ、Ｉ部
　　分所示面積十一點一三平方公尺、八點七六平方公尺之地上物，並將土地返還被
　　上訴人等，為有理由，應予准許。是則原審判命上訴人如數給付，於法並無不合
　　。上訴意旨指摘原判決不當，求予廢棄改判，為無理由，應予駁回其上訴。又上
　　訴人之反訴既無理由已如上述，自應併予駁回。
九、本件事証已臻明確，兩造其餘攻擊防禦方法，對於判決之基礎均無影響，爰不一
    一論述，附此敘明。
據上論結，本件上訴及反訴均無理由，依民事訴訟法第四百六十三條、第三百八十五
條第一項前段、第四百四十九條第一項、第七十八條，判決如主文。
中　　　華　　　民　　　國　　九十一　　年　　 十二　　 月　　 十七　　 日
~B1民事第二庭審判長法　官　童有德
~B2　　　　　　　　法　官　黃永泉
~B3　　　　　　　　法　官　蔡秉宸
右為正本係照原本作成。
如對本判決上訴，須於收受判決送達後二十日內向本院提出上訴書狀，其未表明上訴
理由者，應於提出上訴後二十日內向本院提出上訴理由書（須按他造人數附具繕本）
，並繳納送達用雙掛號郵票拾份（每份拾肆元）。
上訴時應提出委任律師或具有律師資格之人之委任狀；委任有律師資格者，另應附具
律師及格證書及釋明委任人與受任人有民事訴訟法第四百六十六條之一第一項但書或
第二項（詳附註）所定關係之釋明文書影本。
~B 　 　　　　　　書記官　蕭玉真
中　　　華　　　民　　　國　　九十一　　年　　 十二　　 月　　 十八　　 日
附註：
民事訴訟法第四百六十六條之一（第一項、第二項）
對於第二審判決上訴，上訴人應委任律師為訴訟代理人。但上訴人或其法定代理人具
有律師資格者，不在此限。
上訴人之配偶、三親等內之血親、二親等內之姻親，或上訴人為法人、中央或地方機
關時，其所屬專任人員具有律師資格並經法院認為適當者，亦得為第三審訴訟代理人
。
　　　　　　　　　　　　　　　　　　　　　　　　　　　　　　　　　　　　Ｈ
